臺灣高等法院民事判決
108年度重上字第805號
上  訴  人  鈞霈公關顧問股份有限公司

法定代理人  彭薪曄
特別代理人  程光儀律師
訴訟代理人  連思成律師
            張義群律師
被 上訴 人  飛亞娛樂文化有限公司

法定代理人  陳彥志
訴訟代理人  劉承慶律師

上列當事人間請求返還代墊款等事件，上訴人對於中華民國108
年8月8日臺灣臺北地方法院107年度重訴字第344號第一審判決提
起上訴，本院於109年12月16日言詞辯論終結，判決如下：
    主  文
原判決關於駁回上訴人後開第二項之訴部分，及訴訟費用（除確
定部分外）之裁判均廢棄。
被上訴人應再給付上訴人新臺幣伍佰零捌萬肆仟陸佰壹拾柒元，
及自民國一百零七年一月十日起至清償日止，按週年利率百分之
五計算之利息，及其中新臺幣肆佰陸拾貳萬貳仟參佰柒拾玖元自
民國一百零七年九月五日起至清償日止，按週年利率百分之八計
算之違約金。
其餘上訴駁回。
第一審（除確定部分外）及第二審訴訟費用，由被上訴人負擔百
分之八十九，餘由上訴人負擔。
    事實及理由
一、上訴人主張：兩造於民國105年11月8日訂立「ASIA FASHION
    AWARD EVENT IN TAIPEI（AFA亞洲時尚大賞）」專案公關顧
    問服務合約（下稱系爭合約），約定由伊為被上訴人策劃於
    同年12月10日舉辦之「ASIA FASHION AWARD EVENT IN TAIP
    EI」（下稱系爭活動）公關宣傳專案；被上訴人除應給付公
    關服務費新臺幣（下同）105萬元(含稅)外，依系爭合約付
    款條約第4、5、6條約定，所有公關諮詢以外因執行服務或
    活動所產生之費用另行結算，如由伊先行代墊，伊得收取5%
    之帳務清算服務費及5%資金墊付成本費；被上訴人並應於伊
    提供代墊費用明細14日內清償，如非因伊之事由而逾付款期
    限15日仍未支付，則應依週年利率8%計付違約金。嗣伊於10
    5年11月23日提出代墊費用明細，經兩造於同年12月9日結算
    ，被上訴人乃簽發面額877萬1175元之支票乙紙（發票日為
    同年月19日、付款人為國泰世華商業銀行信安分行、票據號
    碼AZ0000000號，下稱系爭支票）予伊用以清償代墊款。詎
    系爭支票經伊提示，竟因「存款不足及發票人簽章不符」退
    票未獲付款。伊因履行系爭合約為被上訴人代墊費用（含稅
    ）計746萬3925元（詳如原判決附表所示，下稱附表），加
    計105萬元（含稅）之公關服務費，被上訴人應給付伊851萬
    3925元；扣除被上訴人於105年12月9日給付伊178萬5000元
    （其中105萬元清償公關服務費，剩餘清償代墊款）後，尚
    欠代墊款672萬8925元，及按代墊款5%之帳務清算服務費與5
    %之資金墊付成本共67萬2893元；及自106年1月3日起至107
    年8月2日止，按週年利率8%計算之違約金85萬2331元（上開
    帳戶清算服務費、資金墊付成本及違約金共計152萬5224元
    ）未清償。為此，爰依票據法律關係及系爭合約第4、5、6
    條約定，求為命㈠被上訴人給付伊672萬8925元，及自106年1
    月5日起至清償日止，按週年利率6%計算之利息；並自107年
    8月3日起至清償日止，按週年利率8%計算之違約金；㈡被上
    訴人給付伊152萬5224元，及自107年1月10日起至清償日止
    ，按週年利率5%計算之利息之判決（原審判決被上訴人應給
    付上訴人117萬9440元，及自107年1月10日起至清償日止，
    按週年利率5%計算之利息，及其中100萬5082元自107年9月5
    日起至清償日止，按週年利率8%計算之違約金；而駁回上訴
    人其餘請求。上訴人就敗訴部分聲明不服，提起上訴；未繫
    屬於本院部分，不予贅述）。並於本院上訴聲明：㈠原判決
    關於駁回上訴人後開第2、3項之訴部分廢棄；㈡被上訴人應
    再給付上訴人572萬3843元，及自106年1月5日起至清償日止
    ，按週年利率6%計算之利息；及自107 年8月3日起至清償日
    止，按週年利率8%計算之違約金；㈢被上訴人應再給付上訴
    人135萬0866元，及自107年1月10日起至清償日止，按週年
    利率5%計算之利息；㈣被上訴人應再給付上訴人100萬5082元
    部分自106年1月5日起至107年1月9日止，按週年利率6%計算
    之利息；及自107年1月10日起至清償日止，按週年利率1%計
    算之利息；及自107年8月3日起至107年9月4日止，按週年利
    率8%計算之違約金。　　   
二、被上訴人則以：伊同意給付原判決已確定之代墊費用174萬3
    582元，其餘代墊費用均無法證明與系爭活動有關，伊並無
    給付義務，且扣除伊已清償之73萬8500元後，伊僅積欠上訴
    人代墊款100萬5082元。另兩造並未於105年12月9日結算代
    墊費用，伊僅係擔保代墊款之給付，而簽發系爭支票，且系
    爭支票已遭退票，不符合票據付款要件。又上訴人106年11
    月2日催告函，載明依據系爭合約請求伊給付代墊款，並未
    提及系爭支票，難認為請求給付票款之意思表示，且票款請
    求權已罹逾時效；縱未罹於時效，亦為票據原因關係之抗辯
    ，上訴人請求給付票款金額不得超過100萬5082元等語，資
    為抗辯。並於本院答辯聲明：上訴駁回。
三、查，㈠兩造於105年11月8日訂立系爭合約，約定由上訴人為
    被上訴人策劃於同年12月10日舉辦之系爭活動宣傳專案，上
    訴人已於完成系爭活動之服務；㈡被上訴人於105年12月9日
    以轉帳及匯款方式給付上訴人共178萬5000元，其中105萬元
    清償公關服務費，其餘用以清償代墊款；㈢被上訴人於105年
    12月9日簽發系爭支票予上訴人，惟經上訴人於106年1月5日
    提示，因「存款不足及發票人簽章不符」退票未獲付款；㈣
    上訴人於106年11月2日委任律師發函催告被上訴人清償代墊
    款等情，有系爭合約、支票暨退票理由單、存摺存款對帳單
    、匯出匯款憑證（客戶收執聯）、催告函，及國泰世華商業
    銀行覆函暨客戶基本資料查詢在卷可稽（見原法院106年度
    司促字第20968號卷〈下稱促字卷〉第9-15頁、原審卷第65-67
    、361-363、229-233頁），且為兩造所不爭（本院卷第214-
    215頁），堪信為真。
四、本件所應審究者為：㈠上訴人依票據法律關係請求被上訴人
    給付代墊款，有無理由？㈡上訴人依系爭合約第4條約定，請
    求被上訴人給付代墊款，有無理由？㈢上訴人依系爭合約第5
    條約定，請求被上訴人給付帳務清算服務費及資金墊付成本
    ，有無理由？㈣上訴人依系爭合約第6條約定，請求被上訴人
    給付所欠代墊款自106年1月3日起之違約金，有無理由？茲
    論述如下：
  ㈠上訴人依票據法律關係請求被上訴人給付代墊款，有無理由
    ？
　⒈按支票為要式證券，支票之作成，必依票據法第125條第1項
    第1款至第8款所定法定方式為之。支票之必要記載事項如有
    欠缺，除票據法另有規定外，依票據法第11條第1項規定，
    其支票即為無效（最高法院63年台上字第2681號民事判例意
    旨參照）。
　⒉上訴人請求被上訴人給付代墊款，固提出系爭支票為證（見
    促字卷第13頁）。惟系爭支票經上訴人於到期日提示，因「
    存款不足及發票人簽章不符」而遭退票等情，有退票理由單
    存卷可稽（見促字卷第15頁）。而依票據法第125條規定，
    發票人之簽名為支票之必要記載事項。則系爭支票之必要記
    載事項既有欠缺，揆諸前揭說明，即為無效。故上訴人以系
    爭支票票據法律關係，請求被上訴人給付代墊款，即非有理
    ；其餘有關票款請求權是否罹於時效等爭點，亦毋庸贅論。
    　　
　㈡上訴人依據系爭合約第4條約定，請求被上訴人給付代墊款，
    有無理由？
　⒈系爭合約付款條約第4條約定：「所有公關諮詢以外因執行服
    務或活動而產生的額外費用如：快遞、交通、攝影、資料準
    備、新聞稿印製與光碟製作、電視側錄、活動餐敘、合約廠
    商服務提供、以及所有其他于合約執行期間產生之費用都將
    另行結算，並由飛亞娛樂文化有限公司支付」（見促字卷第
    11頁）。可知兩造約定系爭活動所有公關諮詢以外因執行服
    務或活動而產生的額外費用，均另行結算，並由被上訴人支
    付，上訴人如因此代墊活動費用，被上訴人即應返還。
　⒉上訴人主張其為履行系爭合約共為被上訴人代墊如附表所示
    之活動費用共746萬3925元（含稅）等語，固提出墊款報支
    單、計程車乘車證明、統一發票、電子發票證明聯、乘車券
    、廠商請款單、公共意外責任保險單、勞務報酬單、估價單
    、廣告費收據、收據、計程車運價證明、購買票品證明單、
    車資計算表、代收代付收據、報紙、新聞稿、影片檔光碟及
    雜誌等為證（見原審卷第71-173頁、第201-223頁）。惟被
    上訴人辯稱：除原判決已確定者外，均無法證明係上訴人因
    履行系爭合約所代墊之費用，或無從證明確有墊付，且數額
    計算亦有錯誤等語。茲就原判決已確定部分（即如附表編號
    1、8、9、10、11、12、14、16、17、18、24〈其中1800元〉
    、32、34、35、36、37、39、44、46、47、50）以外，關於
    駁回上訴人請求之代墊費用，是否為上訴人因系爭活動所代
    墊部分，分別判斷如下：　
　⑴附表編號13「會場佈置費」部分：
　　上訴人主張其因系爭合約為被上訴人佈置活動會場，因此代
    墊會場佈置費420萬元等語，並提出統一發票及訴外人博樂
    工作室估價單為證（見原審卷第97頁、第201-203頁）。被
    上訴人雖辯稱：上訴人並未提出博樂工作室正式承攬契約，
    亦缺乏舞台、伸展台、燈光音響樂器攝影發電設備之設計圖
    、施工圖、平面圖等圖說，無法證明該等支出與系爭活動相
    關云云。惟本院向博樂工作室函詢上訴人有無因系爭活動墊
    付420萬元之會場佈置費，該工作室函覆稱：「⒈與鈞霈公關
    在105年12月在W HOTEL合作，我方負責場佈設計＆製作的活
    動報價單。⒉我方營收共420萬＋105萬=520萬5千，鈞霈分別
    支付我方兩次款項共400萬，尚欠我方120萬5千至今未支付
    」，並檢附估價單及存摺內頁為證（見本院卷第253-267頁
    ），且其估價單工程名稱並載明「AFA show_W hotel)。堪
    認上訴人應有為被上訴人墊付系爭活動之「會場佈置費」42
    0萬元。故上訴人請求被上訴人給付編號13「會場佈置費」4
    20萬元，洵屬有據。
　⑵附表編號15、38、42、49「媒體廣告費」部分：
　　上訴人主張其因系爭活動代墊編號15、38、42、49號「媒體
    廣告費」依序各10萬5000元、10萬5000元、10萬元、10萬元
    等語，業據提出廣告費收據、統一發票、報紙、雜誌內頁存
    卷供參（見原審卷第101、147、155、205、211、213-221頁
    ）。被上訴人雖辯稱：系爭活動之媒體報導，無法認為均係
    收費刊登之廣告云云。然依系爭合約之公關顧問服務內容所
    示，上訴人應提供活動預熱公關操作顧問、活動公關顧問等
    服務；而活動預熱公關操作服務，包括建立品牌檔案新聞資
    料，另活動公關顧問服務，則包括媒體報導FOLLOW UP、新
    聞曝光監看、媒體露出監看、每日報紙監看及提供剪報、媒
    體廣告採購建議及持續溝通維持媒體關係（見促字卷第9-10
    頁）。可見上開媒體廣告費，均屬上訴人於公關諮詢以外，
    因執行新聞媒體報導或溝通服務所支出之費用，即屬因執行
    系爭合約服務或活動而產生之費用，自應由被上訴人負擔。
    觀諸上訴人就編號15、38部分提出之中國時報、聯合報報紙
    ，刊登日期雖分別為105年12月13日、11日，已於系爭活動
    舉辦之後，但均大幅報導系爭活動內容，符合系爭合約持續
    溝通維持媒體活動之目的（見原審卷第205頁、第211頁），
    堪認屬上訴人於公關諮詢之外，因履行系爭合約所額外支出
    之費用。另上訴人就編號42、49號部分，提出統一發票分別
    為106年1月9日、2月7日，備註欄記載：「儂儂月刊1月號39
    2期」、「儂儂月刊2月號393期」（見原審卷第155頁、第17
    1頁），該雜誌內容亦係於系爭活動舉辦後，就出席來賓及
    活動目的之後續深入報導（見原審卷第213-221頁），堪認
    上訴人確因系爭活動之執行而額外支出「儂儂月刊」廣告服
    務費。故上訴人主張被上訴人應給付附表編號15、38、42、
    49「媒體廣告費」依序各10萬5000元、10萬5000元、10萬元
    、10萬元，亦屬有理。
　⑶附表編號6、40、45「（包車）計程車資」部分：
　　上訴人主張其因系爭活動接送相關人員，而墊付如附表編號
    6、40、45之包車計程車資依序為1665元、5450元、3500元
    等語，業據提出乘車券、表格及代收代付收據為證（見原審
    卷第81頁、第151頁、第161頁、第163頁）。被上訴人雖辯
    稱：該等單據僅有車資總金額記載，並未有證明文件，無法
    判斷與系爭活動之關連性云云。然提出上訴人提出之乘車券
    、表格，均已載明款項內容為「AFA」，且該等車資計價時
    間為105年11月至12月，與系爭活動舉辦時間105年12月10日
    相近，縱於106年1月間結算，亦無違常情，堪認該等計程車
    資應為上訴人為履行系爭合約所墊付之費用。故上訴人請求
    被上訴人給付編號6、40、45之包車計程車資依序為1665元
    、5450元、3500元，應屬有據。
　⑷編號33「新聞稿印刷費」部分：
　　上訴人主張其為求較好之效果，選擇較高等級之印刷品質與
    紙張印製新聞稿，因此墊付「新聞稿印刷費」1764元等語，
    業據提出統一發票及新聞稿為證（見原審卷第137、207-209
    頁）。觀諸上訴人提出之新聞搞，標題為「電音潮流最IN時
    尚文化AFA攜手台北最時尚地標W HOTEL 共創AFA亞洲巡迴首
    站『台北』時尚里程碑 最潮旋風，倒數計時」，內容係說明
    系爭活動現場將邀請台日名模展示亞洲最新時尚品牌作品（
    見原審卷第207頁）。可見系爭活動主題為亞洲時尚大賞，
    宣傳對象為亞洲對於時尚活動有所注意之人，上訴人為符合
    活動目的，選擇較高等級之印刷品質及紙張製作新聞稿，亦
    符合常情。故上訴人請求被上訴人給付編號33之「新聞稿印
    刷費」1764元，亦屬有理。
　⑸附表編號24「帶位工讀人員鐘點費」其中900元部分：
　　上訴人主張因系爭活動參與工作人員達260名，賓客約500人
    ，需聘僱帶位工讀人員協助等語，固提出檢附領具人員身分
    證正反面影本之勞務報酬單為證（見原審卷第119頁）。惟
    該勞務報酬單就其中900元部分領款事由記載為：「12／16 M
    O Christmas Party 鐘點費 17：30～23：30(6 hours)／NT$1
    50 per hour」（見原審卷第119頁），顯非上訴人因系爭活
    動所支付，自不屬上訴人因系爭活動所代墊之費用。
　⑹編號21、26、27、28、29「計程車資」部分：
　　上訴人主張其為辦理系爭活動，經常需要在外接洽廠商、表
    演人員等，偶有無法利用企業包車，而需臨時搭車之情事，
    因此支出編號21、26、27、28、29「計程車資」等語，固據
    提出計程車乘車證明及運價證明為證（見原審卷第113頁、
    第123-129頁）。惟上訴人為公關顧問公司，本即經常有外
    出洽商或商業往來之搭車需求，並未限於履行系爭合約，且
    該等證明均未記載上下車地點、乘車人員及乘車目的等，無
    從認定為上訴人為履行系爭合約所代墊之費用。故上訴人請
    求被上訴人給付編號21、26、27、28、29「計程車資」，尚
    非可採。  
　⑺附表編號02、03、04、05、07、19、20、21（停車費與其他
    雜費）、22、23、25、30、31、43、48號等15項費用部分：
　　上訴人主張其因履行系爭合約，需經常與廠商開會，及進行
    交際飲食等公關活動，而支出編號02、03、04、05、07、19
    、20、21、22、23、25、30、31、43、48號等15項費用等語
    ，固提出統一發票或免用統一發票收據及購買票品證明單為
    證（見原審卷第73-79頁、第83頁、第109-117頁、第121頁
    、第131頁、第133頁、第157頁、第169頁）。然上訴人既為
    公關顧問公司，本即有頻繁之開會與社交餐飲等業務活動，
    而觀諸該等發票、收據及證明單，僅記載消費日期、內容，
    且多為餐飲、停車、影印、花、郵票、紙袋等費用，核與通
    常消費內容大同小異，計程車資亦未記載乘車人員、地點及
    目的，尚難遽認該等費用均係上訴人為履行系爭合約所墊付
    之費用。故上訴人主張02、03、04、05、07、19、20、21、
    22、23、25、30、31、43、48號等15項費用，係其因履行系
    爭合約為被上訴人代墊之費用云云，洵非可採。
　⑻附表編號41號「影片製作費」部分：
　　上訴人固提出統一發票及光碟片為證（見原審卷第153、223
    頁）。然發票僅記載萬有引力整合行銷有限公司影片製作，
    總計7萬元，無法認定所製作之影片為何，自不足以證明此
    部分費用為上訴人因履行系爭合約為被上訴人代墊之費用。
　⑼附表編號51號「人員表演費用」、52號「攝影費」、53號「
    新聞資料」、54號「印刷物製作費」、55號「媒體廣告費」
    ，及56號「不明費用」部分：
　　上訴人就此部分並未提出證據，無法證明是否確有此支出及
    費用內容為何。故上訴人主張此部分為其因履行系爭契約為
    被上訴人代墊之費用云云，洵非可採。
　⑽準此，附表編號13「會場佈置費」，編號15、38、42、49「
    媒體廣告費」部分，編號6、40、45「（包車）計程車資」
    ，及編號33「新聞稿印刷費」部分，合計462萬2379元（計
    算式：0000000＋105000＋105000＋100000＋100000＋1665＋5450＋
    3500＋1764＝0000000），亦屬上訴人因系爭活動為被上訴人
    代墊之費用。又上開代墊費用之金額，已加計5%之營業稅或
    免稅，自不應再加計營業稅。職故，被上訴人應再給付上訴
    人代墊款核算為462萬2379元。　　
  ㈢上訴人依系爭合約第5條約定，請求被上訴人給付帳務清算服
    務費及資金墊付成本，有無理由？
　⒈系爭合約付款條約第5條約定：「前條額外費用應由飛亞娛樂
    文化有限公司於活動前5個工作天70%繳付鈞霈公關，如飛亞
    娛樂有限公司希望鈞霈公關先行代墊，鈞霈公關將收取5%的
    帳務清算服務費及5%的資金墊付成本費」（見促字卷第11頁
    ）。
　⒉承上，被上訴人應再給付上訴人代墊款462萬2379元，則上訴
    人依系爭合約付款條約第5條約定，請求被上訴人給付按代
    墊款462萬2379元計算5﹪之帳務清算服務費23萬1119元（計
    算式：0000000×5﹪＝231119，元以下四捨五入），及5﹪之資
    金墊付成本費23萬1119元（計算式：0000000×5﹪＝231119，
    元以下四捨五入），亦屬有據。
　⒊準此，被上訴人應再給付上訴人之代墊款462萬2379元、帳務
    清算服務費23萬1119元，及資金墊付成本費23萬1119元，合
    計為508萬4617元（計算式：0000000＋231119＋231119＝00000
    00）。　　　
　㈣上訴人依系爭合約第6條約定，請求被上訴人給付所欠代墊款
    自106年1月3日起之違約金，有無理由？
  ⒈系爭合約付款條約第5條後段約定「飛亞娛樂文化有限公司需
    於鈞霈公關提供代墊活動費用明細予飛亞娛樂文化有限公司
    的14天內付清代墊活動費用」，第6條約定：「非因鈞霈公
    關原因，按照協議約定付款期限15日後仍未支付的款項，均
    視為過期帳款，過期帳款將按金額另行依8﹪年利率每日計算
    違約金」（見促字卷第11頁）。
  ⒉上訴人主張兩造於105年12月9日進行結算，被上訴人應給付8
    77萬1175元，伊提出代墊費用明細供被上訴人核對，並約定
    於105年12月19日清償，被上訴人因此簽發同額之系爭支票
    以為付款等語，固提出代墊費用對帳單存卷供參（見本院卷
    第207頁）。然該代墊費用對帳單所示之金額877萬1175萬元
    （含稅），亦與上訴人於本件主張之代墊費用為746萬3925
    元（含稅），顯有不同；且系爭活動係於105年12月10日舉
    辦，被上訴人法定代理人陳俊堯於105年12月9日收受該代墊
    費用對帳單時，系爭活動尚未舉辦，甚至如附表所示之部分
    代墊費用，諸如舞台費用、會場佈置費用、資訊服務費用，
    媒體廣告費用、快遞費用等，尚未產生，衡情無從於系爭活
    動舉辦前具體確定上訴人代墊費用究竟為何，堪認該代墊費
    用對帳單僅係上訴人預估之費用明細，被上訴人雖以此金額
    簽發系爭支票，但係作為代墊款項清償之擔保，兩造實際上
    並未於105年12月9日結算。故上訴人以105年12月9日代墊費
    用對帳單主張兩造於當日進行結算，並預定於105年12月19
    日清償，依系爭合約付款條約第6條約定，應於15日後即106
    年1月3日計付違約金云云，洵非可採。
　⒊又上訴人於107年8月20日始提出具體明確之代墊費用明細表
    ，請求被上訴人給付代墊款（見原審卷第57-63頁），依系
    爭合約付款條約第6條約定，被上訴人應於15日後即107年9
    月5日起，始負給付違約金之責。故上訴人請求被上訴人再
    給付積欠代墊款462萬2379元自107年9月5日起至清償日止，
    按週年利率8%計算之違約金，洵屬有據；逾此部分，則非有
    理。
　⒋綜上，被上訴人應再給付上訴人代墊款、帳務清算服務費、
    資金墊付成本費合計508萬4617元，及自支付命令送達翌日
    即107年1月10日起（見促字卷第25頁送達證書）至清償日止
    ，按週年利率5%計算之利息；暨其中代墊款462萬2379元自1
    07年9月5日起至清償日止，按週年利率8%計算之違約金。
五、從而，上訴人依系爭合約第4、5、6條約定，請求被上訴人
    再給付508萬4617元，及自107年1月10日起至清償日止，按
    週年利率5﹪計算之利息；及其中462萬2379元自107年9月5日
    起至清償日止，按週年利率8%計算之違約金，為有理由，應
    予准許；逾此部分之請求，則無理由。原審就上開應准許部
    分，為上訴人敗訴之判決，尚有未洽，上訴論旨指摘原判決
    此部分不當，求予廢棄改判，為有理由，爰由本院廢棄改判
    如主文第2項所示。至於上訴人之請求不應准許部分，原審
    為上訴人敗訴之判決，經核並無不合。上訴意旨指摘原判決
    此部分不當，求予廢棄改判，為無理由，應駁回此部分之上
    訴。
六、本件事證已臻明確，至於兩造其餘攻擊防禦方法及所提證據
    ，經本院斟酌後，認為均不足以影響本判決之結果，而無逐
    一論駁之必要，併此敘明。
七、據上論結，本件上訴為一部有理由、一部無理由。爰判決如
    主文。　　
中　　華　　民　　國　　109 　年　　12　　月　　30　　日
  　　　　　　　　民事第九庭  
  　                    審判長法  官  楊絮雲   
                              法  官  張宇葭
                              法  官  郭顏毓
正本係照原本作成。
如不服本判決，應於收受送達後20日內向本院提出上訴書狀，其
未表明上訴理由者，應於提出上訴後20日內向本院補提理由書狀
（均須按他造當事人之人數附繕本）上訴時應提出委任律師或具
有律師資格之人之委任狀；委任有律師資格者，另應附具律師資
格證書及釋明委任人與受任人有民事訴訟法第466條之1第1項但
書或第2項（詳附註）所定關係之釋明文書影本。如委任律師提
起上訴者，應一併繳納上訴審裁判費。
中　　華　　民　　國　　109 　年　　12　　月　　30　　日

    　　　　　　　　　　　　　書記官  馬佳瑩
附註：
民事訴訟法第466條之1（第1項、第2項）：
對於第二審判決上訴，上訴人應委任律師為訴訟代理人。但上訴
人或其法定代理人具有律師資格者，不在此限。
上訴人之配偶、三親等內之血親、二親等內之姻親，或上訴人為
法人、中央或地方機關時，其所屬專任人員具有律師資格並經法
院認為適當者，亦得為第三審訴訟代理人。